【裁判字號】    91,訴,61
【裁判日期】    920310
【裁判案由】    損害賠償
【裁判全文】
臺灣臺東地方法院民事判決  九十一年度訴字第六一號
    原      告  乙○○○○○○.
    訴訟代理人  曾泰源律師
    被      告  行政院國軍退除役官兵輔導委員會太平榮譽國民之家
    法定代理人  甲○○
    訴訟代理人  吳漢成律師
右當事人間請求損害賠償事件，本院判決如左：
    主    文
原告之訴及假執行之聲請均駁回。
訴訟費用由原告負擔。
    事實及理由
壹、按訴狀送達後，原告不得將原訴變更或追加他訴，但請求之基礎事實同一者，則
    不在此限，民事訴訟法第二百五十五條第一項第二款定有明文。查原告於起訴時
    ，係主張依債務不履行之法律關係請求被告給付新臺幣（下同）三百四十萬元及
    自起訴狀繕本送達翌日起至清償日止按年息百分之五計算之利息，嗣追加主張依
    契約之法律關係，被告應依被告之九十年單身亡故榮民喪葬投標須知所附合約書
    與原告訂立契約，並以之為先位聲明，原起訴聲明為備位聲明，上開追加部分與
    原聲明皆基於同一基礎事實，被告雖表示不同意原告之追加，惟依前開說明，仍
    應予准許，合先敘明。
貳、原告主張：被告於民國九十年十二月二十四日十七時許辦理九十年單身亡故榮民
    喪葬事宜投標，並於同年月二十五日九時許開標，伊參與本次投標，並以最低價
    格得標，被告即應與伊訂約，惟被告卻以伊未具備「合法建物使用執照之公祭禮
    堂，設置於台東市內，或得承租市區內建物合格使用執照之公祭禮堂；惟應檢附
    登記合法之證明文件及承租之租賃契約」之條件為理由，拒與伊簽訂「單身亡故
    榮民喪葬事宜」之合約書，然因台東縣內僅有一家合法之私立台東殯儀館擁有合
    法公祭禮堂，伊與私立台東殯儀館接洽結果，其表示僅願承辦喪葬業務，不願承
    租予他人，而被告隨即撤銷伊之承攬資格，並退還保證金，惟行政院國軍退除役
    官兵輔導委員會所屬除被告外，馬蘭榮譽國民之家及台東縣榮民服務處，對於單
    身亡故榮民喪葬事務，於投標資格上亦均表明投標人僅須具備「自有公祭禮堂」
    之設置，殊無規定應具備「合法公祭禮堂」之限制，足證依一般之辦理單身榮民
    喪葬事宜，本無庸如被告所指應具備合法公祭禮堂之必要，更遑論投標須知亦無
    此資格之限制，況台東縣內亦僅有一家私立台東殯儀館擁有所謂之「合法公祭禮
    堂」，又有何廠商有能力依被告之合約履約，況死亡榮民公祭，擁有「合法公祭
    禮堂」並非必要事項，徵諸台東縣喪葬設置管理自治條例第十三條規定，一般人
    只須檢附死亡證明文件，即得使用殯儀館，若有業者違反，依同條例第二十三條
    之規定，重者，可廢止許可，則揆諸上開條例，處理死亡榮民公祭事務，任何人
    本即得無條件使用私立台東殯儀館，縣民無須自備公祭禮堂，被告逕以原告無自
    備合法之公祭禮堂為由，撤銷原告之締約權，顯係侵害伊之權利，違背誠信原則
    ，而原告辦理太平榮家榮民喪葬事宜，預期每人利益為二萬元，依去年被告方面
    榮民死亡人數為一七○人，故原告損失三百四十萬元，而原告於得標後，依系爭
    投標須知第拾參條約定，自取得訂立本約之權利，被告即負有訂立本約之義務，
    惟因被告於系爭合約書第貳條第一項規定涉嫌綁標，圖利私立台東殯儀館，對於
    僅有該家合法之公祭禮堂，故意設限，雖得承租，惟必須「檢附該承租之租賃契
    約，於簽約時送甲方（即原告）備查」，以阻撓其餘得標者因上開條件，而無法
    訂立本約，以致仍僅得由私立台東殯儀館（即本件投標第三標之人）取得訂約權
    ，是其顯係「不當之規劃設計、招標、審標、決標、履約管理或驗收」，而為採
    購法規範之「其他不法不當行為」，上開履約管理規定之款項依法自屬無效，不
    得強令原告提出與該館之承租契約書面方得訂立本約，爰依兩造已成立之預約，
    請求被告與原告告訂立本約，且因本件係可歸責被告之原因而訂約遲延，原告自
    得請求所受損害及所失利益，爰依債務不履行之法律關係，請求被告給付所失利
    益三百四十萬元等語，並聲明：（一）先位聲明：被告應依被告之九十年單身亡
    故榮民喪葬投標須知所附合約書與原告訂立契約。（二）備位聲明：被告應給付
    原告三百四十萬元及自起訴狀繕本送達翌日起至清償日止按年息百分之五計算之
    利息。（三）願供擔保，請准宣告假執行。
參、被告則以：原告因無法符合系爭合約書草案中所要求應具備「合法建物使用執照
    之公祭禮堂，設置於台東市內，或得承租市區內建物合格使用執照之公祭禮堂」
    之條件，仍參與投標，致遭被告撤銷得標資格，而此等投標條件於投標須知所附
    之資格文件中均已事前明示，原告於投標前均已詳閱，明知不符資格又參與投標
    ，原告本身自已違反誠信，再被告為一公家機關，與民間之私契約行為須符合法
    律規定，而原告所指馬蘭榮譽國民之家及台東縣榮民服務處辦理亡故榮民身後事
    宜，皆曾因未規定須具備合法公祭禮堂，致其交由花蓮縣博愛葬儀社承攬之喪葬
    事宜，均因臨時搭設違章之方式及地點，屢遭民眾檢舉，亦經台東縣政府以違法
    取締在案，並有台東市公所函文馬蘭榮家認為該葬儀社違反墳墓設置管理條例，
    原告所主張無須合法公祭禮堂等情，為脫法行為，被告自無配合必要，而本件為
    契約自由原則之問題，原告投標時就已經知悉不符合投標資格，仍參與投標，且
    原告投標得標只是要約之引誘，被告自無與之訂立契約之義務等語，資為抗辯。
    並聲明：（一）原告之訴駁回。（二）如受不利判決，願供擔保請准宣告免為假
    執行。
肆、得心證之理由：
一、原告主張被告於九十年十二月二十四日十七時許辦理九十年單身亡故榮民喪葬事
    宜投標，並於同年月二十五日九時許開標，伊參與本次投標，並以最低價格得標
    ，惟因被告本身無合法建物使用執照之公祭禮堂，且唯一擁有合法公祭禮堂之私
    立台東殯儀館又不願承租禮堂與原告，被告即以伊未具備「合法建物使用執照之
    公祭禮堂，設置於台東市內，或得承租市區內建物合格使用執照之公祭禮堂；惟
    應檢附登記合法之證明文件及承租之租賃契約」之條件為理由，撤銷伊之承攬資
    格，拒與伊簽訂「單身亡故榮民喪葬事宜」之合約書等情，業據其提出系爭投標
    須知、合約書、被告於九十一年二月七日太家輔字第○九一○○○○五一四號函
    影本各一件為證，且為被告所不爭執，而被告將本件系爭單身亡故榮民喪葬事宜
    招標須知及合約書草案於原告投標前亦已同時交付原告，原告於投標前即已知悉
    合約草案中對投標廠商設有上開資格之限制仍參與投標，亦為原告所自承，均堪
    信為真實。
二、按標賣之表示，究為要約之引誘抑為要約，法律既無明文規定，自應解釋標賣人
    之意思定之，依普通情形而論，標賣人無以之為要約之意思，應解為要約之引誘
    ，但標賣之表示，如明示與出價最高之投標人訂約者，除別有保留外，則應視為
    要約，出價最高之投標即為承諾，買賣契約因之成立，標賣人自負有出賣人之義
    務（最高法院三十二年永上字第三七八號、三十三年永上字第五三一號判例參照
    ）。是公開招標，若係採取「最低標」或「最高標」之方式決標者，招標單位所
    為招標之意思表示應屬「要約」，投標者為最低標或最高標之表示即係「承諾」
    ，於決標時意思表示合致，契約因而成立（最高法院八十七年度台上字第九三三
    號、九十年度台上字第一二六二號判決參照）。經查，本件系爭單身亡故榮民喪
    葬事宜之招標，其投標須知第拾條第三項載明：「本採購係訂有底價之採購，以
    合招標文件規定，且在底價以內之最低標為得標廠商」，表明與出價最低之投標
    人訂約者，揆諸前開說明，即屬承攬契約之要約，而非僅為「承攬契約之預約」
    之要約。至於上開投標須知第拾參條第一項、第二項規定：「得標廠商應於決標
    之日起二週內，攜帶相關證明文件及資料至本家（即被告）依規定格式，簽訂契
    約。」則僅為招標者與得標者於契約成立後，雙方訂立書面以為契約之證明。又
    因承攬契約係諾成契約，故本件兩造承攬契約應於決標時（即九十年十二月二十
    五日）即成立，是原告依預約之法律關係為上開先位之聲明及主張，洵屬無據。
三、次按決標或簽約後發現得標廠商於決標前有未依招標文件之規定投標者，應撤銷
    決標、終止契約或解除契約，並得追償損失，系爭投標須知第拾條第二項定有明
    文（政府採購法第五十條亦有相同規定）。又系爭投標須知（含標單、品項規格
    等）為契約條件之一，其效力性同契約補充說明；本案招標文件包括（一）合約
    書草案。（二）標單，（三）投標須知，（四）聲明書，其規定之效力均相同，
    如有不一致時，依排列數字順序為優先適用，投標商應予遵從，系爭投標須知第
    拾陸條第一項、第二項亦有明定（系爭合約書第壹條第一項亦明定本合約文件如
    有衝突或不一致之情形時，其適用之優序如下：（一）本合約條款，（二）標單
    明細表，（三）投標須知，（四）開標紀錄。）。經查，兩造之承攬契約業已成
    立，已如前述，而系爭投標須知第參條於廠商資格部分雖規定廠商僅須營業項目
    登記有「殯葬」項目，與系爭合約書草案中第貳條第一項規定：「乙方（即廠商
    ）應具備合法建物使用執照之公祭禮堂，設置於台東市內，或得承租市區內建物
    合格使用執照之公祭禮堂；惟應檢附登記合法之證明文件及承租之租賃契約，於
    簽約時送甲方（即被告）備查。如無法履行；甲方得予以解約。」不同，有系爭
    投標須知及合約書草案附卷可稽，且為兩造所不爭執，是系爭投標須知與合約書
    草案間既有牴觸，依前揭說明，當以合約書草案之效力為最優先。是原告於投標
    時既未符合上開合約書草案第貳條第一項所定廠商之資格（即未具備合法建物使
    用執照之公祭禮堂，設置於台東市內，或得承租市區內建物合格使用執照之公祭
    禮堂）之規定，仍參與投標並進而得標，本諸上開規定，被告自得解除契約，而
    被告已於九十一年二月七日以太家輔字第○九一○○○○五一四號函撤銷「原告
    之承攬資格」，有該函附卷可稽，亦即被告已行使解除權，解除兩造已成立之承
    攬契約，要屬無疑。因此，原告備位聲明依債務不履行之法律關係，請求被告給
    付原告三百四十萬元及自起訴狀繕本送達翌日起至清償日止按年息百分之五計算
    之利息，即因兩造契約業經被告合法解除，而屬無據。又被告係依法解除系爭契
    約，並不違背誠實信用原則，自不待言。
四、原告另主張：系爭合約書草案第貳條有關廠商資格之規定涉嫌綁標，圖利私立台
    東殯儀館，顯係「不當之規劃設計、招標、審標、決標、履約管理或驗收」，而
    為政府採購法規範之「其他不法不當行為」，上開規定依法自屬無效云云。惟查
    政府採購法之規定係在規範政府機關辦理招標時應予遵守之程序，若有違反，亦
    僅係機關辦理招標之人員應否懲處，及機關是否依合約書或政府採購法第五十條
    之規定，撤銷決標、終止契約或解除契約之問題，已成立、生效之契約並不因此
    而當然受影響，上開規定自非強制規定自明，是原告上開主張，亦屬無據，顯不
    可採。
五、綜上所述，本件原告主張其參與被告單身亡故榮民喪葬事宜之投標，且已得標，
    兩造已成立預約，於先位聲明主張被告應依九十年單身亡故榮民喪葬投標須知所
    附合約書與原告訂立契約，並基於債務不履行之法律關係，於備位聲明請求被告
    給付原告三百四十萬元及自起訴狀繕本送達翌日起至清償日止按年息百分之五計
    算之利息，均屬無理由，應予駁回。原告之訴既經駁回，其假執行之聲請已失所
    依據，應併予駁回。
六、本件事證已臻明確，兩造其餘攻擊防禦方法，核予判決結果不生影響，爰不一一
    論述，併此敘明。
七、結論：本件原告之訴為無理由，依民事訴訟法第七十八條規定，判決如主文。
中      華      民      國    九十二    年      三      月    十    日
                                    臺灣臺東地方法院民事庭
                                        審判長法官
                                              法官
                                              法官
右為正本係照原本作成
如對本判決上訴須於判決送達後廿日內向本院提出上訴狀
中      華      民      國    九十二    年      三      月    十    日
~B法院書記官  陳敏捷


司法院資訊處製作；財團法人民間司法改革基金會備份。
